【裁判字號】    99,訴,535
【裁判日期】    990520
【裁判案由】    損害賠償
【裁判全文】
臺灣板橋地方法院民事判決               99年度訴字第535號
原      告  弘強國際銅業股份有限公司
法定代理人  甲○○
訴訟代理人  姜志俊律師
複  代理人  乙○○
被      告  廣億金屬股份有限公司
法定代理人  丙○○
訴訟代理人  李佩昌律師
上列當事人間請求損害賠償事件，經本院於民國99年5月6日言詞
辯論終結，判決如下：
    主  文
原告之訴及假執行之聲請均駁回。
訴訟費用由原告負擔。
    事實及理由
一、原告主張：
  (一)原告於民國98年6月間向被告訂購註冊A級電解銅板（下稱系
    爭銅板）400公噸，貨品單價依98年7月1日至7月31日LME國
    際收盤平均價加積差新台幣（下同）150元為準（四捨五入
    取至小數點第一位），交貨地點為南投市南崗工業區○○○
    路63號，交貨日期為98年8月31日以前，付款方法為交貨日
    開立統一發票，並於雙方約定時間內T/T匯款（下稱系爭買
    賣契約）。嗣98年8月31日交期屆至時，被告並未依約交貨
    ，反而要求原告至被告公司所在地（即台北縣林口鄉○○○
    路○段436號）取貨。原告為免短缺銅板之材料，造成營運困
    難，不得已僱車至被告公司取貨，惟雙方約定運費由被告負
    擔。詎原告於98年9月1日指派廠長前往取貨，被告拒絕，要
    求原告須先給付前次交易積欠之貨款（前筆交易因被告交付
    貨物有瑕疵，造成原告超過600萬元損害，故原告暫扣留該
    筆貨款未付。）後，方同意交貨。原告為及時取得原料，乃
    被迫將前欠貨款匯予被告。豈知被告仍拒絕交貨，表示原告
    須先支付系爭銅板300公噸貨款始得取貨，原告被迫再將貨
    款5,569萬2,000元匯予被告。而被告復反悔，竟要求原告將
    其事先擬妥之和解協議書（下稱系爭和解協議）用印回傳，
    並以暗示原告若不願簽訂，所匯貨款將血本無歸等語之方式
    脅迫，原告在畏懼將損失已匯貨款5,569萬2,000元及無法取
    得300公噸系爭銅板之情況下，於98年9月1日受被告脅迫簽
    立系爭和解協議，同意就系爭銅板100公噸部分解除契約，
    不再向被告請求交付。惟原告所為之系爭和解意思表示既係
    受被告脅迫所為，依民法第92條規定得撤銷之。原告遂於98
    年9月5日發函向被告撤銷該和解協議之意思表示，並催告其
    於7日內依約按原定價格給付系爭銅板101.797公噸（蓋98年
    9月1日原告僅載運298.203公噸銅板，尚欠101.797公噸），
    逾期則解除雙方買賣契約。被告屆期仍拒絕履行，爰依民法
    第229條第1項、第231條第1項、第254條規定及系爭買賣契
    約關係，以被告給付遲延為由解除雙方系爭買賣契約，並請
    求因遲延而生之損害賠償。
  (二)系爭銅板依98年7月1日至7月31日LME國際收盤平均價加積差
    150元計算為每公斤單價176.8元，被告拒絕給付之系爭銅板
    101.797公噸，原告乃轉向訴外人華新麗華股份有限公司訂
    購，並委託加工為硬裸銅線，以每公斤單價219.05元計價，
    扣除每公斤加工費4.2元，系爭銅板每公斤單價應為214.85
    元，故原告因被告給付遲延所生損害為價差387萬3,375元（
    (214.85-176.8)元×101.797公噸×1000＝3,87萬3,375.8
    元，小數點以下不計）；並加計原告於98年9月1日取貨代墊
    之運費5萬3,805元，合計為392萬7,180元等情。
  (三)併為聲明；被告應給付原告392萬7,180元，及自起訴狀繕本
    送達翌日（99年2月5日）起至清償日止，按年息5%計算之利
    息；原告願供擔保，請准宣告假執行。
二、被告則以：被告否認對原告有何脅迫之舉，系爭買賣契約中
    付款辦法原為「交貨日一星期內」T/T匯款，後改為「於雙
    方約定時間內」T/T匯款，此為原告自行變更，未經被告同
    意，是否成立生效已有疑問。縱認該付款約定成立生效，原
    告公司法定代理人甲○○另與被告約定於98年8月26日至被
    告公司取貨並同時結清積欠之貨款，當日被告已備妥貨物，
    惟原告無法依約同時結清貨款，才要求暫緩。98年8月31日
    亦是原告無法配合驗貨及付款，被告才拒絕履約。而被告拒
    絕履約之行為，至多構成債務不履行事由，難認該當脅迫行
    為。再者，原告前次交易已積欠貨款2,229萬7,693元，本次
    若仍不付款，總貨款將高達9,600多萬元，被告要求結清前
    帳行為誠屬合理。實則系爭和解協議乃化解雙方歧見、避免
    訟爭，歷經多日協商始成立，雙方既已依約履行，任一方不
    應事後以對方拒絕履行舊約屬脅迫行為為由反悔之。且銅價
    飆漲，被告若拒不交貨，原告損失更將擴大，被告若非基於
    互相讓步之和解協議，又豈會同意依該和解協議交付系爭銅
    板300公噸，原告主張與經驗及論理法則相悖。另當時簽定
    系爭和解協議書時，為免原告日後又藉詞反悔爭執，被告乃
    要求在場人簽名（計有原告代表王維臻、被告方面有何芳圳
    、何宗祐、蔡純華），孰料原告竟又興訟，被告甚感無奈等
    語為辯。併為答辯聲明：原告之訴駁回；如受不利判決願供
    擔保，請免為假執行。
三、兩造不爭執之事項：
  (一)原告於98年6月18日向被告訂購系爭銅板400公噸。貨品單價
    依98年7月1日至7月31日LME國際收盤平均價加積差150元為
    準（四捨五入取至小數點第一位）；交貨地點為南投市南崗
    工業區○○○路63號；交貨日期為98年8月31日以前；並註明
    訂購貨品經雙方同意後不得變更重量等情，並有系爭買賣契
    約（原證1；被告除就「付款辦法欄」有爭執外，其餘部分
    記載並無爭執，附此敘明）在卷可佐。
  (二)98年8月31日交貨期限屆滿時被告並未交貨予原告。
  (三)兩造於98年9月1日簽訂系爭和解協議，其內容略以：
    (1)原告原指被告交付貨物未達A級而致原告熔解爐損壞云云
      ，因原告已於98年8月13日退貨34,350KG，並於同日收至
      被告補貨34,355KG，故原告同意不再就今日以前被告所交
      貨物提出損害賠償、瑕疵或訴訟。
    (2)原告於98年6月18日以傳真向被告訂購系爭銅板400,000KG
      ，經雙方協議，今日由原告自行取貨300,000kg（以被告
      地磅測重數據），原告當場驗貨確認無誤，同意即日以現
      金電匯5,569萬2,000元整予被告，結清所提領貨物之貨款
      。就其餘未領之系爭銅板，雙方同意解除契約，互不請求
      給付貨款或取貨。
    (3)雙方其餘權利拋棄。
      並有系爭和解協議（原證3、被證1）在卷可證。
  (四)原告於98年9月5日以系爭和解協議係遭被告脅迫簽署等事由
    ，發函向被告撤銷該和解協議之意思表示。並催告被告於7
    日內按系爭買賣契約原定價格給付系爭銅板101.797公噸（
    蓋98年9月1日原告僅載運298.203公噸銅板，尚欠101.797
    公噸），逾期則解除系爭買賣契約。被告於收受前開律師函
    後屆期仍拒絕履行等情，並有律師函、回執（原證4）在卷
    可佐。
  (五)原告所提出臺灣銀行及華南商業銀行匯款申請書回條、系爭
    和解協議書、全誠法律事務所律師函、被告公司統一發票、
    華新麗華公司統一發票、運費統一發票（詳原證2至7）形式
    為真正。
四、按當事人主張其意思表示係因被詐欺或脅迫而為之者，應就
    其被詐欺或被脅迫之事實，負舉證之責任（最高法院21年上
    字第2012號判例意旨參照）。次按民法第92條規定因被脅迫
    而為意思表示，係指以不法危害之言語或舉動加諸表意人，
    使其心生恐怖，致為意思表示者而言，且該脅迫行為須具有
    不法性，包括手段不法、目的不法及手段不法與目的失其平
    衡，而其目的在於取得不當之利益者，始足當之（最高法院
    96年度台上字第797號、96年度台上字第1164號判決意旨參
    照）。查本件原告主張：其簽署系爭和解協議，係遭被告脅
    迫而為，無非以：被告於98年9月1日拒絕依系爭買賣契約交
    貨；除不當要求原告須結清前欠帳款外，並要求原告先匯款
    其中300公噸銅板貨款；進而以暗示原告倘不簽署和解協議
    ，所匯貨款將血本無歸等語之方式脅迫原告，使原告在畏懼
    損失已匯貨款及無法取得系爭銅板300公噸之情況下，於同
    日被迫簽立系爭和解協議等情為據。經查：
  (一)原告主張：系爭買賣契約交貨期限屆滿時，被告拒絕給付系
    爭銅板，並要求原告先付清前帳等情，固為被告所不否認，
    而可認為真正。惟被告要求付清前帳，乃基於兩造間前欠貨
    款買賣契約關係合法債權之行使，倘原告認無給付義務，或
    有其他糾葛，非不得執為抗辯；而被告以付清前帳做為交付
    系爭買賣契約貨物之條件，不問是否有法律上依據或其連結
    是否正當，本屬被告基於經營風險控管考量後之主張，客觀
    上並無「違法不當」（包含行為及目的均無不法），縱因此
    造成原告內心害怕，亦與民法第92條「脅迫」構成要件有間
    。
  (二)再按「因契約互負債務者，於他方當事人未為對待給付前，
    得拒絕自己之給付。但自己有先為給付之義務者，不在此限
    。」民法第264條第1項定有明文。本件被告要求原告取貨同
    時支付貨款，既屬合法同履行抗辯權之行使，且與原告所提
    出系爭買賣契約所載付款辦法「經雙方約定後給付」更無矛
    盾之處，則被告提出同時履行之要求，自難謂為手段不法。
  (三)至原告主張：被告以暗示所匯貨款將血本無歸等言語脅迫之
    等情，既為被告否認，原告就前開利己事實復未提出足資證
    明之證據供本院審酌，經本院調查結果，原告前開主張即有
    可議，並無可採。
  (四)基上，本件原告所主張「被告之拒絕履約之行為」，客觀上
    既難認有「手段不當」；而被告要求「付清前欠」、「交貨
    同時付款」，其目的又無不法。縱令被告之要求已逾兩造原
    訂契約約定，亦難認屬不法危害，即便原告因此心生畏怖，
    仍與民法第92條「因脅迫而為意思表示」構成要件有間。是
    原告於98年9月5日以系爭和解協議係遭被告脅迫簽署為由，
    發函向被告撤銷該和解協議之意思表示，不生撤銷效力，系
    爭和解協議仍有效存在。
五、系爭和解協議既仍合法有效，系爭買賣契約即因系爭和解協
    議簽署，失其效力。則原告本於已失效系爭買賣契約催告被
    告給付系爭銅板，再以被告給付遲延為由，依民法254條規
    定解除系爭買賣契約；併依民法第231條第1項規定，請求被
    告賠償因遲延而生損害387萬3,375元，自屬無據，不應准許
    。另依系爭和解協議第2項，既約定98年9月1日所交付系爭
    銅板，應由原告「自行」取貨；第3項更約明，雙方其餘權
    利拋棄。則原告依已失效之系爭買賣契約請求被告給付原告
    於98年9月1日所支出運費5萬3,805元，亦屬無據，應併駁回
    。
六、綜上，原告依系爭買賣契約關係及給付遲延法律關係請求被
    告給付392萬7,180元（387萬3,375元+5萬3,805元）及自99
    年2月5日至清償日止，按年息5%計算之利息，均無理由，應
    予駁回。原告之訴既經駁回，其假執行之聲請已失所附麗，
    應併駁回。
結論：原告之訴無理由，依民事訴訟法第78條，判決如主文。
中    華    民    國    99    年    5     月    20    日
                  民事第一庭    法  官  黃信滿
以上正本係照原本作成
如對本判決上訴，須於判決送達後20日內向本院提出上訴狀
中    華    民    國    99    年    5     月    20    日
                                 書記官  莊琬婷

司法院資訊處製作；財團法人民間司法改革基金會備份。
